【裁判字號】    95,易,2628
【裁判日期】    951031
【裁判案由】    詐欺
【裁判全文】
臺灣臺中地方法院刑事判決              95年度易字第2628號
公  訴  人  臺灣臺中地方法院檢察署檢察官
被      告  丙○○
                    （現另案於國防部臺南監獄執行中）
上列被告因詐欺案件，經檢察官提起公訴（九十五年度偵字第一
四二二三號），本院判決如下：
    主    文
丙○○幫助意圖為自己不法之所有，以詐術使人將本人之物交付
，處有期徒刑伍月，如易科罰金，以銀元佰元即新臺幣玖佰元
折算壹日。
    犯罪事實
一、丙○○明知申請帳戶、金融卡使用係輕而易舉之事，一般人
    無故取得他人金融帳戶、金融卡使用之行徑常與財產犯罪之
    需要密切相關，且能預見該帳戶有遭他人利用作為詐騙工具
    之可能，竟仍不違其本意，而基於幫助詐欺集團向他人詐取
    財物之不確定犯意，先於民國九十四年九月六日某時，至臺
    中縣大甲鎮大甲郵局（局號0000000號）為其於九十
    一年四月二日在該郵局以本人名義所開立之帳號00000
    00號（起訴書誤載為0000000號）活期儲蓄存款帳
    戶申請核發晶片金融卡。丙○○於前揭手續辦妥後，旋於九
    十四年十月五日前之某時，在不詳地點，將上開帳戶之存摺
    、開戶印章、晶片金融卡及密碼資料均交付予真實姓名、年
    籍均不詳之成年人。該成年人即與共組詐欺集團之其他成員
    ，共同基於意圖為自己不法所有之犯意聯絡，於九十四年十
    月二十六日上午八時許，僭充泛華集團之客服人員，撥打電
    話向臺北市大同區之乙○○佯稱：已幸運獲得公司所舉辦抽
    獎活動之鉅額獎金，惟需先認購公司未上市基金等語，使乙
    ○○不疑有詐而陷於錯誤，於當日十四時四十八分許，依對
    方指示，至臺北市大同區大龍峒郵局填寫匯款單，將所有之
    新臺幣（下同）八萬三千元匯入丙○○所開設之上開郵局帳
    戶內。嗣因乙○○並未收取任何獎金，發覺有異，乃知受騙
    而報警處理，始由員警進而查悉上情。
二、案經臺中縣警察局大甲分局報請臺灣臺中地方法院檢察署檢
    察官偵查起訴。
    理    由
一、訊據被告丙○○固對上開臺中縣大甲鎮大甲郵局帳戶為其於
    九十一年四月二日以本人名義所開立使用及其於九十四年九
    月六日至該郵局申請核發晶片金融卡等情均坦白承認，惟矢
    口否認有何幫助詐欺取財之犯行，辯稱：伊係將帳戶存摺、
    開戶印章及晶片金融卡均置於所騎乘機車之置物箱內，嗣於
    不詳時間在臺中市○道路租住處樓下遺失，伊旋於九十四年
    九月五日以語音掛失。伊並沒有將上開帳戶存摺、開戶印章
    、晶片金融卡及密碼資料交付他人使用，因伊將密碼資料記
    載於放置晶片金融卡之藍色封套上，可能遺失後因此而遭盜
    用云云。經查：
（一）被害人乙○○前揭如何因受詐騙而將所有之八萬三千元款
      項匯入被告丙○○所開設之上開郵局帳戶內等情，已據被
      害人於警詢時指述綦詳（見警卷第一頁至第二頁），並有
      郵政國內匯款執據一紙、被告所開立上開郵局帳戶之郵局
      存簿儲金立帳申請書、客戶歷史交易清單及中華郵政公司
      晶片金融卡申請書各一份附卷可稽（見警卷第三頁、第五
      頁、第六頁至第八頁，偵字卷第一九頁），足認被告所開
      設上開郵局帳戶確供作詐騙集團向被害人詐騙金錢所用甚
      明。
（二）按一般社會常情，欲使用金融卡領取款項者，須於金融機
      構設置之自動櫃員機上依指令操作，並輸入正確之密碼，
      方可順利領得款項，由此可見，如非經帳戶所有人同意、
      授權而告知金融卡密碼等情況，單純持有金融卡之人，欲
      隨機輸入號碼而領取款項之機會，以晶片金融卡六位至十
      二位密碼之設計，不法之人任意輸入號碼而與正確之密碼
      相符者，機率微乎其微，且稍有社會歷練、經驗之人，均
      知金融卡應與其存摺、密碼分別保存，或者將密碼牢記心
      中，而不在任何物體上標示或載明密碼，以免徒增帳戶款
      項遭人持金融卡併同輕易得知之密碼盜領款項，被告丙○
      ○就前揭社會經驗常情應為其所熟知；況被告正值青壯，
      已有相當之社會歷練，豈有蓄意將密碼資料與金融卡同置
      ，而徒增帳戶款項遭人盜領之風險，是被告上開辯稱：伊
      並沒有將上開帳戶存摺、開戶印章、晶片金融卡及密碼資
      料交付他人使用，因伊將密碼資料記載於放置晶片金融卡
      之藍色封套上，可能遺失後因此而遭盜用云云，顯然不足
      以採信。
（三）再被告丙○○於九十四年九月六日就其所開立之前揭郵局
      帳戶申請核發晶片金融卡之情，有前揭中華郵政公司晶片
      金融卡申請書及客戶歷史交易清單各一份附卷可憑。而依
      該客戶歷史交易清單所示，此郵局帳戶自九十四年十月五
      日起，即有密集為跨行轉帳與提款之紀錄，顯見上開郵局
      帳戶之存摺、開戶印章、晶片金融卡及密碼資料於被告在
      九十四年九月六日辦妥核發晶片金融卡之手續後，至九十
      四年十月五日前之某時，已流入他人之手，如非被告將該
      郵局帳戶密碼告知他人，此帳戶應無於瞬間即遭人以金融
      卡、密碼資料進行轉帳、提款使用，並旋遭人供作詐欺取
      財之人頭帳戶使用，顯見該帳戶晶片金融卡之相關密碼應
      係被告告知他人者甚明。
（四）況以不法集團，若非確定該帳戶所有人不會報警或掛失止
      付，伊等應不至於以該帳戶從事於財產犯罪，以避免遭警
      循線追查或徒勞無功，而此等確信，在該帳戶資料係竊得
      或拾得之情形，實無發生之可能，被告丙○○雖聲稱其於
      九十四年九月五日有以電話聯絡郵局為語音掛失止付，但
      被告既於翌日（九月六日）至臺中縣大甲鎮大甲郵局重行
      申辦晶片金融卡，並經郵局於同年月十七日核發晶片金融
      卡予被告使用（見前開客戶歷史交易清單之記載），且該
      帳戶於其後之九十四年十月五日始有密集為跨行轉帳與提
      款之紀錄，則被告縱有為前述掛失止付之聲請，此欲蓋彌
      彰之舉亦無礙其提供帳戶資料予詐欺集團成員使用犯行之
      認定，是被告上開關於該帳戶資料係遭竊遺失之所辯，實
      不足以採信，堪認被告確有將前揭郵局帳戶之存摺、開戶
      印章、晶片金融卡及密碼資料提供予詐欺集團成員使用無
      訛。
（五）另按刑法上之故意，分直接故意（確定故意）與間接故意
      （不確定故意），「行為人對於構成犯罪之事實，明知並
      有意使其發生者」為直接故意，「行為人對於構成犯罪之
      事實，預見其發生而其發生並不違背其本意者」為間接故
      意；一般人至銀行開設帳戶並非難事，如非因財產犯罪等
      不法目的，依常情並無捨棄自己帳戶而迂迴收受他人帳戶
      使用之理，是被告丙○○對於不法詐欺集團成員可能將其
      所提供之帳戶資料用來作為詐欺等財產犯罪之非法用途上
      ，應有所預見，且不違背其本意，其竟仍提供帳戶資料予
      不法詐欺集團成員使用，足見不法詐欺集團成員將被告帳
      戶資料用來作為詐欺取財之用，為被告所容認及允許。另
      查銀行帳戶可供款項之存匯、提領，係一般人均可輕易申
      請開設，並無任何資格條件之限制，且金融存款帳戶，事
      關存戶個人財產權益之保障，其與存戶印鑑章、提款卡結
      合，專屬性、私密性更形提高；除非本人或與本人具密切
      關係之人，難認有何理由可自由流通使用該存摺、印章；
      一般人亦均有應妥為保管存摺及提款卡，以防止存摺及提
      款卡被他人冒用之認識，縱有特殊情況偶有將存摺、提款
      卡交付他人之需，亦必深入瞭解其用途後始行提供使用，
      實乃吾人日常生活經驗與事理；且存摺、提款卡等有關個
      人財產、身分之物品，如淪落不明人士手中，極易被利用
      為與財產犯罪有關之犯罪工具；而與他人於身分上不具密
      切關係之人，竟要求他人提供帳戶以為使用，此等行為，
      客觀上已屬可疑，且顯係供為某非正當資金進出使用，而
      隱瞞其流程及行為人身分曝光之不法意圖亦可預見；若此
      之社會現實，恆係一般人本於日常生活經驗即可體察，本
      件被告對此自亦難諉為不知，是被告提供其所開設之前揭
      郵局帳戶資料時，應有幫助他人犯詐欺取財罪之不確定故
      意，亦堪可認定。
（六）綜上所述，被告丙○○所辯，無非事後飾卸之語，不足採
      信。本件事證至臻明確，被告幫助詐欺犯行洵堪認定。
二、被告丙○○行為後，刑法及刑法施行法業於九十四年二月二
    日經總統以華總一義字第０九四０００一四九０一號令修正
    公布，並於九十五年七月一日施行。按行為後法律有變更者
    ，適用行為時之法律，但行為後之法律有利於行為人者，適
    用最有利於行為人之法律，現行刑法第二條第一項定有明文
    。此條規定乃與刑法第一條罪刑法定主義契合，而貫徹法律
    禁止溯及既往原則，係規範行為後法律變更所生新舊法律比
    較適用之準據法，是刑法第二條本身雖經修正，但刑法第二
    條既屬適用法律之準據法，本身尚無比較新舊法之問題，應
    一律適用裁判時之現行刑法第二條規定以決定適用之刑罰法
    律，先予辨明。又以本次刑法修正之比較新舊法，應就罪刑
    有關之共犯、未遂犯、想像競合犯、牽連犯、連續犯、結合
    犯，以及累犯加重、自首減輕暨其他法定加減原因（如身分
    加減）與加減例等一切情形，本於統一性及整體性原則，綜
    其全部罪刑之結果而為比較，亦有最高法院九十五年度第八
    次刑庭會議決議可資參照。是按：
（一）刑法第三百三十九條第一項之詐欺取財罪，法定刑得科或
      併科銀元一千元以下罰金，據修正後刑法施行法增訂第一
      條之一：「中華民國九十四年一月七日刑法修正施行後，
      刑法分則編所定罰金之貨幣單位為新臺幣。九十四年一月
      七日刑法修正時，刑法分則編未修正之條文定有罰金者，
      自九十四年一月七日刑法修正施行後，就其所定數額提高
      為三十倍。但七十二年六月二十六日至九十四年一月七日
      新增或修正之條文，就其所定數額提高為三倍」及刑法第
      三十三條第五款修正為：「主刑之種類如下：五、罰金：
      新臺幣一千元以上，以百元計算之」等規定，是依修正後
      之法律，刑法第三百三十九條第一項之詐欺取財罪所得科
      或併科處之罰金刑最高為新臺幣三萬元（一千元三十）
      、最低為新臺幣一千元；然依被告丙○○行為時之刑罰法
      律，即罰金罰鍰提高標準條例第一條前段規定之提高倍數
      十倍及刑法第三十三條第五款規定之罰金最低額一元計算
      ，該罪之罰金刑最高為銀元一萬元，最低額為銀元一元，
      若依現行法規所定貨幣單位折算新臺幣條例第二條之規定
      換算為新臺幣，最高額雖與新法同為新臺幣三萬元，然最
      低額僅為新臺幣三元。因此，比較上述修正前、後之刑罰
      法律，自應以被告行為時關於科或併科處罰金刑之法律較
      有利於被告。
（二）又被告丙○○行為後，刑法第三十條亦業經修正公布施行
      ，修正後刑法第三十條規定：「幫助他人實行犯罪行為者
      ，為幫助犯。雖他人不知幫助之情者，亦同。幫助犯之處
      罰，得按正犯之刑減輕之。」，與修正前同條規定：「幫
      助他人犯罪者，為從犯。雖他人不知幫助之情者，亦同。
      從犯之處罰，得按正犯之刑減輕之。」不同，但在本件中
      ，修正後之規定並無較有利於被告之情形，依修正後刑法
      第二條第一項從舊從輕原則，應依修正前刑法第三十條第
      一項前段規定論處。
（三）再被告丙○○於犯罪時之刑法第四十一條第一項前段規定
      ：「犯最重本刑為五年以下有期徒刑以下之刑之罪，而受
      六個月以下有期徒刑或拘役之宣告，因身體、教育、職業
      、家庭之關係或其他正當事由，執行顯有困難者，得以一
      元以上三元以下折算一日，易科罰金。」又被告行為時之
      易科罰金折算標準，修正前罰金罰鍰提高標準條例第二條
      （現已刪除）規定，就其原定數額提高為一百倍折算一日
      ，則本件被告行為時之易科罰金折算標準，最高應以銀元
      三百元折算一日，經折算為新臺幣後，應以新臺幣九百元
      折算為一日。惟九十五年七月一日修正公布施行之刑法第
      四十一條第一項前段則規定：「犯最重本刑為五年以下有
      期徒刑以下之刑之罪，而受六個月以下有期徒刑或拘役之
      宣告者，得以新臺幣一千元、二千元或三千元折算一日，
      易科罰金。」比較修正前後之易科罰金折算標準，以九十
      五年七月一日修正公布施行前之規定，較有利於被告，是
      依刑法第二條第一項前段，自應適用修正前刑法第四十一
      條第一項前段之規定，定其折算標準。
（四）綜合上述各條文修正前、後之比較，揆諸前揭最高法院決
      議及修正後刑法第二條第一項前段、但書規定之「從舊從
      輕」原則，因被告丙○○所犯刑法第三百三十九條第一項
      詐欺取財罪部分，依修正前刑法第三十三條第五款規定，
      其法定得予科處之罰金刑最低額度較低，且於本件依修正
      後刑法關於幫助犯之規定，並無較有利於被告之情形，另
      依修正前刑法第四十一條第一項前段規定，其有期徒刑易
      科罰金之折算標準額度亦較低，綜其全部罪刑之比較，自
      應一體適用被告行為時之法律，即修正前刑法之相關規定
      及罰金罰鍰提高標準條例第一條前段、修正前罰金罰鍰提
      高標準條例第二條規定，予以論處。
三、查前揭真實姓名、年籍均不詳之詐欺集團成年人，基於意圖
    為自己不法所有之犯意，以上述之方式，使被害人乙○○陷
    於錯誤，因而交付本人之財物，該詐欺集團成員所為，係犯
    刑法第三百三十九條第一項之詐欺取財罪。被告丙○○提供
    其於上開郵局所開設帳戶之存摺、開戶印章、晶片金融卡及
    密碼資料予詐欺集團成員以為詐欺取財所用，係基於幫助他
    人詐欺取財之不確定故意，且所為屬詐欺取財罪構成要件以
    外之行為，核其所為則係犯修正前刑法第三十條第一項及刑
    法第三百三十九條第一項之幫助詐欺取財罪。被告幫助詐欺
    集團成員犯詐欺取財罪，為從犯，應依修正前刑法第三十條
    第二項之規定，按正犯之刑度，減輕其刑。爰審酌被告明知
    其所提供之帳戶將有可能遭人供做詐欺取財之工具，竟仍執
    意為之，非惟幫助詐騙者遂行詐財目的，同時使詐欺者得以
    隱匿其真實身分，減少遭查獲之風險，愈使其肆無忌憚，助
    長犯罪之猖獗，破壞社會秩序甚鉅，且本件被害人因遭詐騙
    而匯入被告帳戶之金額達八萬三千元，兼衡酌被告犯後飾詞
    卸責，難見已有悔悟之心之犯罪後態度等一切情狀，量處如
    主文所示之刑，並依修正前刑法第四十一條第一項前段及修
    正前罰金罰鍰提高標準條例第二條之規定，諭知易科罰金之
    折算標準。公訴人固於本院審理時對被告具體求處有期徒刑
    一年，惟被告於本件僅提供帳戶存摺、開戶印章及晶片提款
    卡予不法詐欺集團成員使用，並非詐欺集團之核心分子，且
    被害人受騙匯入被告帳戶內之款項亦非至鉅，本件亦無另外
    之具體事證足堪認定尚有其他之被害人受騙匯款，本院於考
    量被告犯罪情節後，認對被告處予如主文所示之刑罰，已足
    收懲儆之效，是檢察官具體求刑之刑度稍嫌過重。至被告所
    提供之前開郵局帳戶之存摺、開戶印章與晶片提款卡等物，
    雖係被告所有並供違犯本件犯罪所用之物，但均未據扣案，
    又無證據證明該等物件仍屬存在，為免滋生日後執行困難，
    爰不併予諭知沒收。另被告本件犯罪之型態為幫助他人詐欺
    取財，因詐欺取財之正犯是否屬於共同正犯，與被告應成立
    之罪名、刑責均無涉，為免累贅，爰不於主文欄諭知被告幫
    助「共同」詐欺取財，均附此敘明。
據上論斷，依刑事訴訟法第二百九十九條第一項前段，刑法第二
條第一項前段、第三百三十九條第一項、修正前刑法第三十條第
一項前段、第二項、第四十一條第一項前段，罰金罰鍰提高標準
條例第一條前段、修正前罰金罰鍰提高標準條例第二條，現行法
規所定貨幣單位折算新臺幣條例第二條，判決如主文。
本案經檢察官甲○○到庭執行職務。
中    華    民    國    95    年    10    月    31    日
                  刑事第一庭  審判長法  官  張國忠
                                    法  官  黃松竹
                                    法  官  陳思成
上正本證明與原本無異。
如不服本判決，應於送達後十日內向本院提出上訴狀（須附繕本
），上訴於臺灣高等法院臺中分院。
                                    書記官  王嘉麒
中    華    民    國    95    年    10    月    31    日
附錄論罪科刑法條
刑法第三百三十九條第一項
意圖為自己或第三人不法之所有，以詐術使人將本人或第三人之
物交付者，處五年以下有期徒刑、拘役或科或併科一千元以下罰
金。


司法院資訊處製作；財團法人民間司法改革基金會備份。
